【裁判字號】    99,簡上,32
【裁判日期】    990707
【裁判案由】    給付租金
【裁判全文】
臺灣臺南地方法院民事判決              99年度簡上字第32號
上  訴  人  甲○○
訴訟代理人  丙○○
被上訴人    台南市政府
法定代理人  乙○○
訴訟代理人  湯光民律師
上列當事人間請求給付租金事件，上訴人對於中華民國98年11月
25日臺灣臺南地方法院臺南簡易庭98年度南簡字第1250號第一審
判決提起上訴，經本院於民國99 年6月23日言詞辯論終結，判決
如下：
    主  文
上訴駁回。
第二審訴訟費用新臺幣壹仟陸佰陸拾伍元由上訴人負擔。
    事實及理由
一、上訴人上訴意旨略以：
  (一)原審於判決中雖引用「爭點效」學說作為判決之依據，惟該
    學說之引用應係基於「於同一當事人間」為前提，今上訴人
    與他案之當事人並不相同，原審引用上開學說作為判決之依
    據，即有不當之處。
  (二)又本案之「系爭土地」經都市計劃土地使用分區定為學產用
    地，並由台灣省政府教育廳代管，按規定不得就該土地予以
    出租。再者，系爭土地之所有權人非屬被上訴人，被上訴人
    當初基於何種權利得與上訴人簽立切結書，進而與上訴人簽
    約，本件應係被上訴人占用教育部所有之土地，是被上訴人
    向上訴人收取租金，即屬明顯違法等語。
  (三)並聲明：1.原判決廢棄。2.被上訴人在第一審之訴駁回。3.
    第一、二審訴訟費用均由被上訴人負擔。
二、被上訴人則以：
  (一)按上訴人曾積欠被上訴人民國（下同）88年1月1日至92年12
    月31日間之租金93,670元，經被上訴人起訴請求後，法院業
    已以93年度南小字第2415號判決。查上開判決之基礎原因事
    實均屬同一，均係上訴人積欠租金未予繳納，是前案判決就
    租賃關係有無之重要爭點已生拘束本案之效力，故本案自不
    得與前案判決有為相反之主張或判斷。
  (二)雖上訴人主張系爭土地因屬學產用地不得予以出租，惟上訴
    人並未說明其引用之法規依據為何，況依教育部89教中（總
    ）字第89515199號函所示，教育部仍請被上訴人繼續代管系
    爭土地；另依教育部部授中（總）字第0910585005號函所示
    ，教育部亦要求被上訴人將所收取之租金款項匯入國有學產
    基金專戶，是被上訴人確有經教育部授權管理系爭土地之權
    利等語。
  (三)並聲明：如主文所示。
三、兩造不爭執事項：
  (一)被上訴人在82年間提供系爭土地供上訴人及其他攤商自行籌
    資興建商場使用，並規劃557 個攤位使用，上訴人使用系爭
    商場378號攤位。
  (二)訴外人黃石紅曾於83年8月3日書立切結書，「本人黃石紅代
    表合體商戶：：切結內容為一、願繳交所使用土地租金。：
    ：」等語。
  (三)上訴人曾於84年11月10日就系爭378 號攤位，簽立切結書，
    內容為「本人甲○○借用於文中45學校用地：：承諾切結書
    內容為一、願繳交所使用土地租金。：：」該切結書並經本
    院公證處認證在案。
  (四)上訴人前經本院以93年度南小字第2415號、94年度小上字第
    65號請求給付租金事件判決敗訴確定，認定兩造間就系爭商
    場378號攤位成立租賃契約。
  (五)教育部於93年10月25日以部授教中（總）字第0930593136號
    函通知被上訴人，其中說明五載明：「自93年起，同意使用
    補償金之計算方式如下：1.實際使用面積：同意扣除公共使
    用走道及廣場、停車場及花台（00000000000.7＝ 24719.3
    平方公尺）；2.每位攤商須繳使用補償金面積＝實際使用面
    積（24719.3平方公尺）各攤位使用面積（依據93年6月25
    日南市工字第09331037090 函檢附清冊所載面積）總攤位
    面積（24342.1 平方公尺）。3.每位攤商每年應繳使用補償
    金＝每位攤商須繳使用補償金面積當期公告地價年息利
    率5%」。
四、上訴人主張雖原審判決引用「爭點效」作為判決之依據，惟
    該學說之引用係基於「於同一當事人間」為前提，而上訴人
    與他案之當事人並不相同，原審引用上開學說作為判決之依
    據，即有不當之處云云。惟：
  (一)按學說上所謂之爭點效，係指法院於確定判決理由中，就訴
    訟標的以外當事人主張之重要爭點，本於當事人辯論之結果
    已為判斷時，除有顯然違背法令，或當事人已提出新訴訟資
    料足以推翻原判斷之情形外，於同一當事人就與該重要爭點
    有關所提起之他訴訟，不得再為相反之主張，法院亦不得作
    相反之判斷，以符民事訴訟法上之誠信原則而言。是爭點效
    之適用，必須前後兩訴訟當事人同一，且前案就重要爭點之
    判斷非顯然違背法令，及當事人未提出新訴訟資料足以推翻
    原判斷等情形始足當之（最高法院97年度台上字第2688號裁
    判參照）。蓋當事人於前訴以其為主要爭點加以爭執，且法
    院就該爭點亦加以詳細審理而下判斷，則在以該爭點為先決
    問題或訴訟標的之後訴請求審理上，即不許為與該判斷相反
    之主張或舉證，亦不得為與該判斷相反之判斷。
  (二)上訴人既主張其與他案當事人不相同，本案不得以「爭點效
    」作為判決之依據，是本院所應審酌者，即應就當事人間是
    否同一、法院是否均有給予其訴訟上之攻擊防禦方法為斷。
    經查，兩造於前案判決中，其原被告之訴訟法上當事人地位
    始終確定，而未有變更或追加之情事；再者，於法院行調解
    或言詞辯論程序時，兩造均有到場陳述意見，殊難認為本案
    當事人有變更或法院未給予其充分攻擊防禦之情事，業經本
    院依職權調取本院93年度南小字第2415號、94年度小上字第
    65 號卷核閱無誤。按兩造當事人既未有所變動，且其均有
    為訴訟上之攻擊防禦，而法院亦經實質審理，基於訴訟法上
    之誠信原則，就兩造間是否成立租賃契約既經認定為爭點者
    ，則於後訴訟中關於該爭點部分，應認已發生一定之拘束力
    ，即本案中已生有「爭點效」。故上訴人以本案與他案當事
    人不同，原審以「爭點效」為判斷依據，即有不當之主張，
    要無可採。
五、上訴人復主張被上訴人非系爭土地之所有權人，且系爭土地
    依規定不得予以出租，則上訴人請求給付租金，即無理由云
    云。惟：
  (一)按租賃契約，係以當事人約定，一方以物租與他方使用收益
    ，他方支付租金而成立，並不以出租人對於租賃物有所有權
    為要件，則在租賃關係存續中，關於租賃上權利之行使，例
    如欠租之催告、終止之表示等項，概應由締結契約之名義人
    行之，始能生效（最高法院48年度台上字第1258號、64年度
    台上字第424號判例參照）。
  (二)經查，系爭土地原管理機關即教育部曾數次函文被上訴人就
    該土地繼續協助代管及繳納租金等情，有被上訴人提出教育
    部89教中（總）字第89515199號函、部授中（總）字第
    0910585005 號函2件附卷可稽，上訴人空言被上訴人無權出
    租土地云云，已難遽採。又兩造間既經前案判決認定有租賃
    契約存在，而原審基於爭點效理論，亦肯認兩造間已存有租
    賃契約，則基於承租人地位之上訴人，其對被上訴人自應負
    有給付租金之義務。況租賃契約性質上屬於債權契約，其僅
    係使契約當事人間互負一定義務之負擔行為，縱使出租人對
    於租賃物無所有權，亦不妨礙租賃契約之有效成立。按出租
    人與承租人既均屬租賃契約之當事人，則出租人基於租賃契
    約向承租人請求給付租金，當為其權利之正當行使，參諸前
    開最高法院判例意旨，被上訴人雖非系爭土地之所有權人，
    惟兩造間之租賃契約既已有效成立，則被上訴人本於租賃契
    約中出租人地位，自得向上訴人請求給付租金。退萬步言，
    縱認被上訴人有違法出租他人之物之行為，惟此乃租賃物之
    真正所有權人即教育部，得向被上訴人請求返還不當得利之
    問題，與上訴人應對租賃契約之出租人負有給付租金之義務
    無涉。準此，上訴人主張被上訴人非系爭土地之所有權人，
    其不得向上訴人請求給付租金之主張，亦無可採。
六、綜上所述，本件上訴人未能舉證說明本案與前案當事人間有
    何不相同之處，揆諸前揭說明，於同一當事人即本件兩造間
    就與該重要爭點有關之本件訴訟，自不得再為相反之主張，
    本院亦不得作相異之判斷。再者，兩造間既存有租賃契約，
    從而，被上訴人於原審主張依租賃契約之法律關係，請求上
    訴人給付93年至97年間積欠之租金共計104,069 元，暨按附
    表所示各筆金額之利息起算日起至清償日止，按週年利率百
    分之5 計算之利息，為有理由，應予准許。原審判命上訴人
    如數給付，及依民事訴訟法第389條第1項第3 款之規定，依
    職權宣告假執行，核無不合。上訴意旨指摘原判決不當，求
    予廢棄改判，為無理由，應予駁回。
七、末按法院為終局判決時，應依職權為訴訟費用之裁判；又訴
    訟費用，由敗訴之當事人負擔，民事訴訟法第87第1 項、第
    78條分別定有明文。本件上訴為無理由，訴訟費用1,665 元
    應由上訴人負擔，爰判決如主文第2項所示。
八、據上論結，本件上訴為無理由，依民事訴訟法第436條之1第
    3項、第449條第1項、第87條第1項、第78條，判決如主文。
中    華    民    國    99    年    7     月    7     日
                  民事第三庭    審判長法  官  杭起鶴
                                      法  官  蘇正賢
                                      法  官  周素秋
以上正本證明與原本無異。
不得上訴。
中    華    民    國    99    年    7     月    7     日
                                      書記官  洪浩容
附表：
┌──┬───────┬────┬─────┐
│編號│   承租期間   │租金數額│利息起算日│
├──┼───────┼────┼─────┤
│ 1  │93年1月至12月 │ 27,269 │94年2月1日│
├──┼───────┼────┼─────┤
│ 2  │94年1月至6月  │ 13,635 │94年8月1日│
├──┼───────┼────┼─────┤
│ 3  │94年7月至12月 │ 13,635 │95年2月1日│
├──┼───────┼────┼─────┤
│ 4  │95年1月至6月  │ 13,635 │95年8月1日│
├──┼───────┼────┼─────┤
│ 5  │95年7月至12月 │ 13,635 │96年2月1日│
├──┼───────┼────┼─────┤
│ 6  │96年1月至6月  │  5,565 │96年8月1日│
├──┼───────┼────┼─────┤
│ 7  │96年7月至12月 │  5,565 │97年2月1日│
├──┼───────┼────┼─────┤
│ 8  │97年1月至6月  │  5,565 │97年8月1日│
├──┼───────┼────┼─────┤
│ 9  │97年7月至12月 │  5,565 │98年2月1日│
├──┴───────┴────┴─────┤
│         合計         104,069元           │
└─────────────────────┘

司法院資訊處製作；財團法人民間司法改革基金會備份。
